【裁判字號】    97,上易,982
【裁判日期】    970619
【裁判案由】    詐欺
【裁判全文】
臺灣高等法院刑事判決                 97年度上易字第982號
上  訴  人  臺灣士林地方法院檢察署檢察官
上  訴  人
即  被  告  甲○○
上列上訴人因被告詐欺案件，不服臺灣士林地方法院96年度易字
第1362號，中華民國97年2月5日第一審判決（起訴案號：臺灣士
林地方法院檢察署96年度偵緝字第796號，移送併案案號：96年
度偵字第5714號），提起上訴，本院判決如下：
    主  文
上訴駁回。
    事  實
一、甲○○依其社會生活之通常經驗，可預見將自己金融機構之
    存摺、金融卡交付他人，可能成為不法集團收取他人受騙款
    項之用，竟仍不違背其本意，因失業缺乏收入，為貪圖小利
    ，基於幫助詐欺取財之犯意，於民國（下同）95年8月至11
    月6日間某日，在不詳地點，將其所開立之台灣郵政股份有
    限公司士林後港郵局帳號0000000（下稱後港郵局）帳戶之
    存摺、金融卡及密碼，提供予姓名年籍不詳之人，供他人作
    為存、提款、轉帳及匯款之用，以此方式幫助某姓名年籍不
    詳之人向他人詐取財物。嗣該姓名年籍不詳之人於95年11
    月6日上午10時許，以撥打電話方式，向丙○○佯稱其抽中
    某公司旅遊保險獎金，須繳納保證金後，始可領取款項，致
    丙○○陷於錯誤，於95年11月20日中午12時18分許，前往雲
    林縣西螺郵局，匯款新台幣（下同）51,760元至甲○○前開
    帳戶；該姓名年籍不詳之人，復於95年11月20日上午撥打電
    話向乙○○訛稱其參加羅浮宮傢俱公司抽獎，抽中二獎獎金
    114萬，須繳手續費後，始可領取獎金，致乙○○陷於錯誤
    ，於95年11月21日14時許，前往花蓮區中小企業銀行中正分
    行，匯款67,200元至甲○○上開帳戶。嗣因丙○○、乙○○
    發覺有異，報警處理而循線查獲。
二、案經臺北市政府警察局士林分局移送臺灣士林地方法院檢察
    署檢察官偵查起訴及雲林縣警察局西螺分局移送臺灣士林地
    方法院檢察署檢察官移送併案審理。
    理  由
壹、證據能力
    按被告以外之人於審判外之言詞或書面陳述，除法律有規定
    者外，不得作為證據；又被告以外之人於審判外之陳述，雖
    不符合同法第159 條之1 至第159 條之4 之規定，但經當事
    人於審判程式同意作為證據，法院審酌該言詞陳述或書面陳
    述作成時之情況，認為適當者，亦得為證據。當事人、代理
    人或辯護人於法院調查證據時，知有第159 條第1 項不得為
    證據之情形，而未於言詞辯論終結前聲明異議者，視為有前
    項之同意，刑事訴訟法第159 條第1 項及第159 條之5 分別
    定有明文。查被害人丙○○、乙○○及證人趙存英於警詢中
    所為之陳述，雖屬被告以外之人於審判外之陳述，復未於審
    理期日到院接受交互詰問，惟當事人於原審準備程序及審判
    期日中均表示無意見而不予爭執，且迄至言詞辯論終結前亦
    未再聲明異議，本院審酌上開證據資料製作時之情況，尚無
    違法不當之瑕疵，亦認為以之作為證據應屬適當，依刑事訴
    訟法第159條之5規定，認前揭證據資料均有證據能力，合先
    敘明。
貳、實體認定部分：
一、訊據上訴人即被告甲○○固坦承有開立前揭後港郵局帳戶，
    惟矢口否認有幫助詐欺之犯行，辯稱其存摺、金融卡及健保
    卡係於95年8月間在家中遺失，當時並未掛失，迨至95年10
    月要到五洲西點麵包店上班，應老闆要求要提供帳戶做薪資
    轉帳使用，故其95年10月始前往郵局掛失，郵局人員告知其
    帳戶已遭凍結成為警示帳戶云云。
二、經查：
（一）前述後港郵局帳戶為被告所開立，業據被告坦白承認，並
      有開戶資料影本（見台灣士林地方法院檢察署96年度偵字
      第1949號卷第15頁）在卷可稽。
（二）被害人丙○○於95年11月6 日上午10時許，接獲真實姓名
      不詳之人撥打電話佯稱其抽中某公司旅遊保險獎金，須繳
      納保證金後，始可領取款項，致丙○○陷於錯誤，於95年
      11月20日12時18分許，前往雲林縣西螺郵局匯款51,760元
      至被告前開帳戶；被害人乙○○則於95年11月20日接獲真
      實姓名不詳之人撥打電話訛稱其參加羅浮宮傢俱公司抽獎
      ，抽中二獎獎金114 萬，須繳手續費後，始可領取獎金，
      致乙○○陷於錯誤，於95年11月21日14時許，前往花蓮區
      中小企業銀行中正分行匯款67,200元至被告上開帳戶等情
      ，業據被害人丙○○、乙○○於警詢時指述明確（見台灣
      士林地方法院檢察署96年度偵字第5714號卷第9 至12頁）
      ，並有郵局國內匯款執據（見前揭卷第13頁）、花蓮區中
      小企業銀行匯款申請書（見前揭卷第14頁）在卷為憑。
（三）被告雖否認將後港郵局帳戶提供他人使用，並以前詞置辯
      ，然查：
    1.詐欺正犯為避免員警自帳戶來源回溯追查出真正身分，乃
      以他人帳戶供作詐得款項出入之帳戶，此為詐欺正犯需利
      用他人帳戶之原因，相應於此，詐欺正犯亦會擔心如使用
      他人帳戶，因帳戶持有人非自己，則詐得款項將遭不知情
      之帳戶持有人提領，或不知情帳戶持有人逕自掛失以凍結
      帳戶之使用，甚或知情之帳戶持有人以辦理補發存摺、變
      更印鑑、密碼之方式，將帳戶內存款提領一空，致其費盡
      周章所詐得之款項化為烏有。則詐欺正犯為所使用之帳戶
      ，必須為其所能控制之帳戶，始能確保詐得款項。申言之
      ，詐欺正犯絕不可能使用他人遺失存摺、金融卡、密碼之
      帳戶供作詐得款項匯入之帳戶，以免除遭真正帳戶持有人
      提領或掛失之風險。
    2.另一方面，提供帳戶予詐欺正犯使用之人，也會疑慮帳戶
      餘額會遭詐欺正犯提領，故所提供之帳戶或為新開立之帳
      戶，或為甚少使用且帳戶餘額甚低之帳戶。觀諸系爭帳戶
      之交易明細內容可知，系爭帳戶自95年6 月21日帳戶餘額
      僅56元以後均未有款項進出，95年11月20日被害人丙○○
      匯款51,760元存入後，當日即分5,006 元、20,006元、
      20,006元、6,006 元、706 元5 筆提領完畢，翌日被害人
      乙○○於匯入之67,200元，也旋即於同日分為20,006元、
      20,006元、20,006元、7,206 元提領完畢，被告對何以有
      上開兩筆款項匯入，也均稱不知情等語，此又與提供帳戶
      與詐欺正犯使用之人，係提供帳戶餘額甚少者之行徑相當
      。
    3.被害人丙○○、乙○○匯款後，該帳戶係遭他人以上開方
      式提領完畢，觀諸客戶歷史交易清單所載（見原審卷第50
      頁），其分次提領每筆最高金額為20,006元，每筆提領金
      額尾數均為6元，核與一般使用自動櫃員機提領款項者，
      單筆提領上限為20,000元、如跨行提款須收取6元之交易
      常情相符，堪認上開詐得款項係以被告之金融卡插入自動
      櫃員機內提領之方式取出。而欲使用金融卡領取款項者，
      須於金融機構設置之自動櫃員機上依指令操作，並輸入正
      確之密碼，方可順利領得款項，由此可見，如非帳戶所有
      人同意、授權而告知金融卡密碼等情況，單純持有金融卡
      之人，欲隨機輸入號碼而領取款項之機會，以金融卡有密
      碼之設計，未經持款人授權之人任意輸入號碼而能與正確
      之密碼相符者，機率微乎其微。一般而言，為避免密碼及
      金融卡同遭他人取得、利用，均知提款卡應與其密碼分別
      保存，或者將密碼牢記心中，而不在任何物體上標示或載
      明密碼，以免徒增帳戶款項遭人持金融卡併同輕易得知之
      密碼而盜領存款。被告辯稱其將金融卡密碼書寫於紙張上
      ，夾在存摺裡，與金融卡一起存放云云，顯然不符常情，
      難以採信。
    4.另被告辯稱95年年8 月間發現存摺、金融卡遺失，當時並
      未掛失，迨至95年10月要到五洲西點麵包店上班，應老闆
      要求要提供帳戶做薪資轉帳使用，故其95年10月始前往郵
      局掛失，郵局人員告知其帳戶已遭凍結成為警示帳戶云云
      。然經查證被告之前述後港郵局帳戶未曾辦理掛失止付，
      且係於95年12月5 日始依西螺分局通報設為警示帳戶，此
      有台灣郵局股份有限公司儲匯處96年11月2 日儲字第0960
      001496號函（見原審卷第49頁）在卷可稽。而經詢問五洲
      西點麵包店負責人趙存英，其證稱被告在該店工作期間為
      94 年12月至95年3月，該店薪資係以現金發放，沒有要求
      被告開戶做為薪資轉帳等語（見原審卷第52、53頁）。益
      徵被告所謂其曾於95年10月掛失帳戶一節，乃臨訟卸責之
      詞，並非事實。由證人趙存英上開證言，足徵被告當時失
      業賦閒，缺乏收入之窘境。
    5.綜上所述，被告所稱存摺、金融卡遺失一節，應係卸責之
      詞，難以採信。被告將前述後港郵局帳戶之存摺、金融卡
      提供他人使用一節，應堪認定。
（四）被告本案之所為，類同一般審判實務常見之案例，因缺乏
      收入，乃將其所申請之存款帳戶出售，換得些微款項花用
      ，至為明確，有如前述。按金融機構接受客戶申請一般存
      款帳戶之現況，絕大多數不須任何條件，亦無須任何費用
      ，即任何人均可辦理金融帳戶存摺使用，如無特殊理由，
      實無借用他人存摺使用之必要；而金融存摺、金融卡事關
      存款人個人財產權益之保障，倘有不明之金錢來源，甚而
      攸關個人法律上之責任，其專有性甚高，除非本人、與本
      人具有信賴關係或其他特殊原因，難認有何流通使用之可
      能，一般人均有妥為保管防阻他人任意使用之認識；縱使
      特殊情況偶有交付他人使用之需，亦必然深入瞭解用途及
      合理性後，再行提供以使用，方符常情。且該等專有物品
      如落入不明人士手中，而未加以闡明正常用途，極易被利
      用為與財產有關之犯罪工具，此為吾人依一般生活認知所
      易於體察之常識。又有犯罪意圖者，不使用自己之帳戶，
      竟借用他人之帳戶，則客觀上可預見其目的，係供為某筆
      資金之存入，後再行領出之用，且該筆資金之存入及提領
      過程係有意隱瞞其流程或避免行為人身分曝光之用意，一
      般人本於一般認知能力均甚易於瞭解。而一般詐欺集團即
      常以向不特定人收購或租用金融帳戶存摺之方法而從事如
      同本案之詐欺犯罪模式，報章、雜誌、電視亦常有報導。
      查被告為成年人，並非無社會經驗之人，明知存摺、金融
      卡等有關個人財產、身分之物品，倘淪落於不明人士手中
      ，極易被利用為與財產有關之犯罪工具，竟願將其存摺、
      金融卡及密碼等物交付予與其身分上不具密切關係之人，
      顯然對於該帳戶將作為不法使用，有所認知，是雖卷內事
      證並無積極證據證明被告知悉該詐欺正犯將如何犯罪，而
      無法於本件認定被告有與該詐欺集團實施詐欺犯行之共同
      犯意聯絡，惟被告既對金融帳戶交付他人使用，可能遭持
      以從事財產犯罪有所認知，其有幫助他人犯詐欺取財罪之
      不確定犯罪故意甚明。綜上，本件事證明確，被告犯行洵
      堪認定，應依法論科。
三、被告茲查基於幫助詐欺之不確定故意，提供帳戶對於詐欺正
    犯資以助力，詳前前述，核其所為，係犯刑法第30條第1項
    、第339條第1項之幫助詐欺取財罪。被告係以一提供帳戶之
    幫助行為，分別幫助詐欺集團成員詐得被害人丙○○、乙○○在內數個被害人之財物，係一行為而觸犯數幫助詐欺取財
    罪名，為想像競合犯，應從一重之幫助詐欺取財罪處斷。故
    移送併案部分與起訴部分有一罪之關係，為起訴效力所及，
    法院自得由併予審理。再被告係幫助他人犯罪，應依刑法第
    30條第2項之規定，按正犯之刑減輕之。檢察官起訴書雖記
    載被告係於不詳時間將存摺、金融卡、印章、密碼提供他人
    詐騙使用，惟詐欺正犯取得他人所提供之帳戶後，衡情應會
    於短期內實際加以利用，以免帳戶提供人後悔並儘速獲取不
    法所得，故本件被告雖否認有提供帳戶之情，致不能明其正
    確之犯罪時間及地點，惟被告既辯稱：係在95年8月間遺失
    等語，被告為圖免所飾詞辯稱之遺失時間點與該帳戶交易紀
    錄不符，當有極高機率將提供帳戶予詐欺正犯使用之實際時
    間，諉稱為遺失之時間，而被害人丙○○於95年11月6日已
    接獲詐騙電話，足見斯時帳戶已由詐騙集團使用，綜合上情
    ，本件被告將系爭帳戶提供予詐欺正犯使用之時間，應為95
    年8月至95 年11月6日間某日始為正確，起訴書所為記載應
    予更正。又，本件詐騙集團係以金融卡領取詐騙所得金錢，
    業如前述，並無證據證明被告將印章一併交付他人，故本院
    並未認定其提供印章予他人，併此說明。
四、原審經詳細調查及審理後，認定被告應成立幫助犯詐欺取財
    罪，引用刑法第30條第1項、第2項、第339條第1項、第55條
    、第41條第1項前段，刑法施行法第1條之1，中華民國96年
    罪犯減刑條例第2條第1項第3款、第7條、第9條為依據，並
    審酌被告提供帳戶供詐欺集團詐騙他人財物，危害社會正常
    交易安全，增加被害人尋求救濟之困難，並使犯罪之追查趨
    於複雜，且斟酌本件被害人遭詐騙金額，及被告犯罪後飾詞
    否認犯行之態度、被告並無犯罪前科等及其他一切情狀，量
    處如主文所示之刑。公訴人具體求刑1年固非無見，惟審酌
    上情認量處有期徒刑8月為適當，又被告犯罪時間在96年4月
    24日以前，所犯雖為詐欺罪，但所宣告之刑未逾1年6月，不
    適用中華民國96年罪犯減刑條例第3條第1項第15款不得減刑
    之規定，且被告於偵查中遭通緝、逮捕撤銷通緝之時間均在
    96年罪犯減刑條例施行前，亦不適用同條例第5條不得減刑
    之規定，爰依同條例第2條第1項第3款，減其宣告刑二分之
    一為有期徒刑4月，並宣告易科罰金之折算標準。經核原審
    認事用法並無違誤，量刑亦稱允恰。被告上訴否認犯罪，檢
    察官上訴指摘原審量刑過輕，均為無理由，應予駁回。
據上論斷，應依刑事訴訟法第368條，判決如主文。
本案經檢察官周志榮到庭執行職務。
中    華    民    國    97    年    6    月    19    日
            刑事第九庭審判長法  官  陳貽男
                            法  官  許宗和
                            法  官  周盈文
以上正本證明與原本無異。
不得上訴。
                            書記官  余姿慧
中    華    民    國    97    年    6    月    19    日
附錄：本案論罪科刑法條全文
中華民國刑法第339 條第1 項（普通詐欺罪）：
意圖為自己或第三人不法之所有，以詐術使人將本人或第三人之
物交付者，處5 年以下有期徒刑、拘役或科或併科1 千元以下罰
金。


司法院資訊處製作；財團法人民間司法改革基金會備份。
